臺灣高等法院民事判決　　　　　　　　　 95年度上字第432號
上　訴　人
即被上訴人　甲○○即郭德隆、.
　　　　　　丙○○即郭德隆、.
　　　　　　丁○○即郭德隆、.
　　　　　　乙○○即郭德隆、.
共　　　同
訴訟代理人　丁福慶律師
複代理人　　陳智勇律師
被上訴人
即上訴人　　戊○○○
訴訟代理人　傅文民律師
上列當事人間請求返還款項事件，上訴人對於中華民國95年4月
11日臺灣士林地方法院94年度重訴字第260號第一審判決提起上
訴，本院於96年1月16日言詞辯論終結，判決如下：
    主  文
兩造上訴均駁回。
第二審訴訟費用由兩造各自負擔。
    事實及理由
一、上訴人即被上訴人甲○○、丙○○、丁○○、乙○○（以下
    稱上訴人）之被繼承人郭德隆、郭高來春起訴主張：郭德隆
    與被上訴人即上訴人戊○○○（以下稱被上訴人）於民國（
    下同）91年7月12日簽訂協議書，共同投資東來加油站股份
    有限公司（下稱東來公司），約定對東來公司各有50%之股
    份。嗣東來公司因經營加油站之資金需求，於91年7月間以
    東來公司所有坐落台北縣淡水鎮○○路○段69號之建物及兩
    造共有坐落台北縣淡水鎮○○○段57-7地號土地為擔保，設
    定新台幣（下同）4,163萬元之最高限額抵押權予合作金庫
    銀行股份有限公司（下稱合庫銀行），並於91年8月2日以東
    來公司為借款人，伊之被繼承人郭德隆、郭高來春及被上訴
    人為連帶保證人，向合庫銀行借款2,500萬元，復於93年4月
    13日以郭德隆、郭高來春及被上訴人為連帶保證人，與合庫
    銀行簽立委任保證契約。詎東來公司未依約清償前揭長期擔
    保借款及油款保證代墊款，經合庫銀行於94年6月8日催繳無
    果後，伊之被繼承人郭德隆、郭高來春乃各代東來公司清償
    二分之一，共計2213萬7171元，被上訴人應依其對東來公司
    出資比例分擔其中50%，爰依民法第281條第1項規定請求被
    上訴人償還等情。求為判決：(一)被上訴人應給付上訴人全體
    1106萬8584元，及自94年6月29日起至清償日止，按週年利
    率5%計算之利息；(二)願供現金或台灣中小企業銀行無記名可
    轉讓定期存單為擔保，請准宣告假執行。
二、被上訴人則以：伊為東來公司之股東，出資比例為50分之9
    ，伊固為東來公司之上開借款之連帶保證人，但因被上訴人
    之被繼承人郭德隆、郭高來春亦為連帶保證人，故伊至多僅
    須分擔25%之清償責任。而郭高來春非91年7月12日伊與郭德
    隆所訂協議之當事人，上訴人以該協議書為兩造就保證債務
    內部分擔之約定，並無理由等語，資為抗辯。
三、原審判命被上訴人給付上訴人全體737萬9057及自94年6月29
    日起至清償日止，按週年利率5%計算之利息，並以供擔保准
    免假執行之宣告，而駁回上訴人其餘之請求。兩造各就其敗
    訴部分提起上訴，上訴人上訴聲明為：(一)原判決不利上訴人
    部分廢棄。(二)上開廢棄部分被上訴人應再給付上訴人全體
    368萬9527元及自94年6月29日起至清償日止按年息百分之五
    計算之利息。(三)訴訟費用由被上訴人負擔。(四)願提供現金或
    台灣中小企業銀行無記名可轉讓存單為擔保，請准宣告假執
    行。對於被上訴人上訴之答辯聲明為：上訴駁回。第二審訴
    訟費用由上訴人負擔。被上訴人上訴聲明為：(一)原判決關於
    命上訴人給付超過5,534,292元部分，及該部分假執行之宣
    告及訴訟費用之裁判廢棄。(二)上開廢棄部分，被上訴人在第
    一審之訴及假執行之聲請均駁回。對於上訴人上訴之答辯聲
    明為：上訴駁回。第二審訴訟費用由上訴人負擔。
四、上訴人主張其被繼承人郭德隆與被上訴人於91年7月12日訂
    立協議書，共同投資東來公司經營加油站，約定各持有東來
    公司50%之股份。嗣東來公司以郭德隆、郭高來春及被上訴
    人為連帶保證人與合庫銀行就900萬元範圍內訂立委任保證
    契約，並向合庫銀行借款2500萬元。惟東來公司就上開2500
    萬元借款僅繳息至94年4月2日，尚欠本金2153萬5559 元及
    利息20萬753元，另合庫銀行依委任保證契約出具之委任保
    證函於94年4月15日，合庫銀行共代墊保證款39萬4650 元及
    利息、違約金6209元，合計至94年6月28日止，東來公司共
    積欠合庫銀行2213萬7171元。上訴人之被繼承人郭德隆、郭
    高來春嗣於94年6月28日分別代東來加油站向合庫銀行清償
    1106萬8586元之事實，業據其提出協議書、借據、委任保證
    契約書、金庫銀行通知函、催告書、代償證明書、匯款申請
    書為證（見原審94年度士調字第190號卷第9至22頁），並為
    被上訴人所不爭，自堪信為真實。至上訴人主張被上訴人應
    依其對東來公司出資比例分擔其中50%，並償還上訴人1106
    萬8584元，及自94年6月29日起至清償日止按週年利率5%計
    算之利息，則為被上訴人所否認，並以前開情詞置辯。是本
    件兩造之爭點厥為被上訴人應分擔東來公司上開債務之比例
    為何？經查：
（一）按連帶債務人相互間，除法律另有規定或契約另有訂定外
      ，應平均分擔義務。連帶債務人中之一人，因清償、代物
      清償、提存、抵銷或混同，致他債務人同免責任者，得向
      他債務人請求償還各自分擔之部分，並自免責時起之利息
      。民法第280條前段、第281條第1項定有明文。本件上訴
      人之被繼承人郭德隆、郭高來春與被上訴人3人同為東來
      公司向合庫銀行借款2,500萬元之連帶保證人；東來公司
      並以郭德隆、郭高來春及被上訴人為連帶保證人與合庫銀
      行就900萬元範圍內訂立委任保證契約，而迄至94年6月28
      日止，東來公司共積欠合作金庫銀行2213萬7171元，由上
      訴人之被繼承人郭德隆、郭高來春於94年6月28日代東來
      公司全部清償完畢，為兩造不爭之事實。則依上開規定，
      上訴人之被繼承人，郭德隆、郭高來春自得向同為連帶債
      務人之被上訴人請求償還被上訴人應分擔之部分。而郭德
      隆、郭高來春已於94年10月20日死亡，上訴人甲○○、丙
      ○○、丁○○、乙○○為其繼承人，亦有臺灣士林地方法
      院檢察署相驗屍體證明書及甲○○、丙○○、丁○○、乙
      ○○之戶籍謄本在卷足憑（見原審卷第74、75、92、93
      頁），則上訴人主張其得依民法第281條第1項規定，請求
      被上訴人償還其應分擔之部分，自屬有據。
（二）上訴人雖以其被繼承人郭德隆與被上訴人間之協議書除約
      定各取得東來公司百分之五十之股權，其分紅亦係以各百
      分之五十之比例分配，主張對於合庫銀行之系爭債務亦應
      以各分擔百分之五十，始符雙方之真意云云。惟系爭協議
      書係約定郭德隆與戊○○○各出資50%合夥投資經營東來
      加油站，並非就連帶債務內部分擔額所為協議，有該協議
      書影本在卷可稽（見原審調字卷第9頁），且郭高來春亦
      非系爭協議書之當事人，郭德隆與被上訴人間就東來公司
      之股份、盈餘、債務如何分配，均與郭高來春無涉，難認
      系爭協議書，為上開連帶債務內部分擔額之約定。上訴人
      以之主張被上訴人應分擔其被繼承人郭德隆、郭張來春所
      代償金額之百分之五十，應非可取。又按分配損益之成數
      ，未經約定者，按照各合夥人出資額之比例定之。民法第
      677條第1項固有明文。惟此所謂損益，係指合夥於契約所
      訂時間或每屆事務年度終了時，依決算程序所計算出之合
      夥經營之虧損或盈餘而言，非指合夥經營所生之各別債權
      債務。而分配損益，則係將決算結果所得之虧損或盈餘分
      配予各合夥人，而非將合夥之各別債權債務逕依出資比例
      分配予各合夥人取得或承受。本件上訴人所為者，為代東
      來公司清償對於合庫銀行所負之債務，而非填補東來公司
      決算之虧損，上訴人自不得逕依協議書約定之投資比例，
      請求被上訴人分擔其被繼承人郭德隆代償部分之百分之五
      十。被上訴人與郭德隆、郭高來春間，就上開債務之內部
      分擔額既未為約定，則依上開條文約定，即應平均分擔。
      而東來公司上開債務之連帶保證人共有郭德隆、郭高來春
      與被上訴人三人，則每人各應平均分擔而各分擔其三分之
      一。至於上訴人依本件請求同為連帶保證人之被上訴人償
      還其分擔額後，其所負擔之數額，是否超過其被繼承人郭
      德隆依東來公司決算結果應分擔之數額，而得依合夥之法
      律關係向被上訴人求償，則屬另一問題。
（三）被上訴人雖抗辯連帶保證乃保證人與主債務人連帶負債務
      履行責任之保證，非保證人與保證人負連帶債務履行責任
      ，故就連帶保證而言，保證人並無內部分擔，上訴人不得
      請求其分擔東來公司之上開債務云云。惟按保證人向債權
      人為清償後，於其清償之限度內，承受債權人對於主債務
      人之債權。但不得有害於債權人之利益，民法第749條定
      有明文，保證人向債權人為清償或其他消滅債務之行為後
      ，既承受債權人對於主債務人之債權，即已取代債權人之
      地位，自得於清償之限度內，行使原債權人之權利。故其
      除得向主債務人行使求償權外，尚代位取得債權人對主債
      務人之債權及該債權之擔保與其他之從屬權利。則保證人
      代償後，選擇向其他保證人請求償還其分擔額，於法並無
      不合。被上訴人抗辯上訴人不得請求其分擔東來公司之上
      開債務，應非可取。
（四）被上訴人雖又抗辯因東來公司亦為連帶債務人之一，故其
      就東來公司積欠合庫銀行之上開債務，至多僅分擔百分之
      二十五之清償責任云云。惟按數人保證同一債務，依民法
      第748條規定應連帶負保證責任者，保證人中之一人，因
      清償致他保證人同免責任時，依同法第281條第1項規定，
      該清償之保證人得向他保證人求償之分擔部分，係指保證
      人間內部分擔之部分而言，保證人與主債務人間則無分擔
      部分可言（最高法院81年台上字第38號判決意旨參照）。
      東來公司為上開債務之主債務人，就上開債務負全部清償
      之責，與被上訴人等連帶保證人間，並無內部分擔部分，
      被上訴人以連帶保證人三人加計主債務人一人，抗辯其僅
      須分擔上開債務之4分之1，為無可取。
（五）又被上訴人原所為其因上訴人之被繼承人郭德隆未代表東
      來公司清償債務，致其受有損害，且無故中止東來公司之
      營運，隱匿營業所得款項，造成東來公司600萬元以上之
      損害，其得依民法第184條第1項、第185條第1項、第742
      之1條規定請求郭德隆賠償，並以此與被上訴人之請求為
      抵銷之抗辯部分，嗣經雙方對帳之後，已陳明不再為此部
      分之抗辯（見本院卷第133頁），則本院就此分即無庸再
      予論述，併此敘明。
五、綜上所述，上訴人主張其被繼承人郭德隆、郭高來春於94年
    6月28日代東來公司償還合庫銀行1106萬8586元之債務，其
    得依民法第281條第1項規定，請求同為連帶保證人之被上訴
    人償還其應分擔之部分，及自免責時起之利息，自屬有據。
    惟被上訴人與郭德隆、郭高來春間就上開債務之內部分擔額
    並未約定，故應平均分擔，每人各分擔其3分之1，即737 萬
    9057元（22,137,171÷3=7,379,057）。從而，上訴人依民
    法第281條第1項規定及繼承之法律關係，請求被上訴人給付
    737萬9057元及自94年6月29日起至清償日止按年息百分之五
    計算之利息，為有理由，應予准許。其就此部分陳明願供擔
    保請准宣告假執行，亦無不合。逾此部分之，為無理由，應
    予駁回。原審判命被上訴人給付737萬9057元及自95年6月29
    日起至清償日止按年息百分之五計算之利息，及為以供擔保
    為條件准免假執行之宣告，而駁回上訴人其餘之請求，經核
    並無違誤。兩造各就其敗訴部分，指摘原判決不當，求予廢
    棄改判，為無理由，應駁回其上訴。
六、本件事證已臻明確，兩造其餘之攻擊防禦方法及所提之證據
    ，經審酌後認均無礙判決之結果，爰不予一一論述。
七、據上論結，本件兩造之上訴，均為無理由，依民事訴訟法第
    449條第1項、第78條、第85條第1項前段，判決如主文。
中　　華　　民　　國　　96　　年　　1 　　月　　30　　日
                    民事第三庭
                        審判長 法  官 林敬修
                               法  官 藍文祥
                               法  官 張靜女
正本係照原本作成。
如不服本判決，應於收受送達後20日內向本院提出上訴書狀，其
未表明上訴理由者，應於提出上訴後20日內向本院補提理由書狀
（均須按他造當事人之人數附繕本）上訴時應提出委任律師或具
有律師資格之人之委任狀；委任有律師資格者，另應附具律師資
格證書及釋明委任人與受任人有民事訴訟法第466條之1第1項但
書或第2項（詳附註）所定關係之釋明文書影本。
中　　華　　民　　國　　96　　年　　1 　　月　　31　　日
　　　　　　　　　　　　　　　 書記官 廖麗蓮
附註：
民事訴訟法第466條之1（第1項、第2項）：
對於第二審判決上訴，上訴人應委任律師為訴訟代理人。但上訴
人或其他法定代理人具有律師資格者，不在此限。
上訴人之配偶、三親等內之血親、二親等內之姻親，或上訴人為
法人、中央或地方機關時，其所屬專任人員具有律師資格並經法
院認為適當者，亦得為第三審訴訟代理人。
